【裁判字號】    96,訴,51
【裁判日期】    970215
【裁判案由】    回復登記
【裁判全文】
臺灣士林地方法院民事判決                96年度訴字第51號
原      告  丁○○
訴訟代理人  吳榮達律師
被      告  戊○○
訴訟代理人  黃國堂律師
上列當事人間回復登記等事件，本院於民國97年1 月16日言詞辯
論終結，判決如下：
    主      文
被告應將坐落臺北市○○區○○段1 小段10375 建號即門牌號碼
臺北市○○區○○路15巷7 之1 號1 樓建物所有權全部暨其所屬
基地即坐落臺北市○○區○○段1 小段384-1 地號土地所有權應
有部分四分之一、坐落臺北市○○區○○段1 小段384-2 地號土
地所有權應有部分八分之一，移轉登記予原告。
訴訟費用由被告負擔。
    事實及理由
一、原告起訴主張：
  (一)原告前於82年6 月19日向訴外人甲○○購買坐落臺北市○○
    區○○段1 小段10375 建號即建物門牌號碼臺北市○○區○○路15巷7 之1 號1 樓房屋所有權全部暨其所屬基地即坐落
    臺北市○○區○○段1 小段384-1 地號土地所有權應有部分
    1/4 、臺北市○○區○○段1 小段384-2 地號土地所有權應
    有部分1/8 （以下簡稱系爭房地），惟基於節稅考量，遂將
    上述房地信託登記為原告之妹即被告戊○○之名義。按系爭
    房地買賣條件之洽定、買賣契約之簽訂，均係原告出面為之
    ，買賣價款亦由原告給付；系爭房地之抵押貸款自始至終均
    由原告支付；系爭房地過戶為被告名義後，所有權狀均由原
    告持有；一直以來系爭房地均由原告出租予他人；此等事證
    均足證明系爭房地係原告出資購買而暫時信託登記為被告之
    名義。
  (二)被告明知系爭房地所有權係原告信託登記為其名義，及系爭
    房地之所有權狀自始均為原告持有之事實，然其為達到侵吞
    處分系爭房地之目的，竟於94年12月1 日以系爭房地所有權
    狀正本滅失為由，向臺北市士林地政事務所申請補發，幸在
    該所公告期間，原告發現被告謊報權狀滅失申請補發之事實
    ，經向該所提出異議，被告計謀始未得逞。自斯時起原告深
    感兩造之信賴基礎已失，遂欲對被告終止兩造間之信託關係
    ，並欲請求被告將系爭房地之所有權回復登記為原告名義，
    然被告均避匿不理，原告為維護本身之合法權益，迫於無奈
    乃提起本訴，並以本起訴狀繕本之送達再度表達終止與被告
    間之信託或借名登記法律關係之意旨，爰依信託法第65條、
    不當得利及借名登記法律關係，請求被告應將系爭房地之所
    有權移轉登記予原告。
  (三)對被告抗辯之陳述：
    1.關於系爭房地之買賣價金均為原告所繳納，此由買賣契約
      書所載支付各期買賣價款時，買受人之簽收紀錄可資證明
      外，另上開簽收紀錄所記載支付各期買賣價金之支票，均
      係原告所經營之春星有限公司（下稱春星公司）所簽發及
      兌付。而被告雖辯稱春星公司支付之買賣價金係由被告二
      哥鍾虹所有之香港公司於82年間所支付，然並無法提出任
      何證據以實其說。至於被告所提出之香港恆生銀行之書面
      文件，姑不論其形式上真正問題，然觀諸該文件所載之支
      付往來日期為1997年至2000年，且支付說明為「salary」
      即用為支付薪水之意，根本與民國82年系爭買賣價金之支
      付完全無關，故知被告所言並非事實。
    2.被告辯稱原告要求其拋棄鍾虹遺產之繼承，始購買系爭房
      地贈與被告云云，惟查：
      (1)由臺灣臺北地方法院准予被告拋棄繼承聲請備查之通知
        所載可知，被告二哥鍾虹係於81年11月1 日死亡，而非
        被告所稱之82年間死亡；被告亦早在82年2 月間即向法
        院以書面表示拋棄繼承之意，此與系爭房地買賣契約之
        簽約日期已相距4 、5 個月，足知系爭房地之買賣契約
        顯與被告是否拋棄繼承截然無涉。
      (2)被告二哥鍾虹死亡時可為繼承之人包括兩造之父母、兩
        造及妹妹鍾玫玲。而兩造父親鍾人傑、母親張玉燕及原
        告之妹鍾玫玲均向法院表示拋棄繼承，並無其他條件代
        價之要求及獲得，故在相同情狀下，根本不可能有被告
        所辯稱是原告要求被告拋棄繼承而贈與系爭房屋之情事
        。
      (3)況系爭房屋權狀正本及相關文件，10餘年來一直均在原
        告持有中，且關於系爭房屋之使用收益及稅賦貸款之支
        付，被告從未曾聞問，故被告所稱系爭房屋係原告所贈
        云云，顯與事理法則、經驗法則有違，被告所辯並非事
        實。
    3.被告辯稱原告係以系爭房屋所收租金支付貸款本息云云，
      惟由原證4 所示，系爭房屋之貸款本息每個月繳付之金額
      ，自新臺幣（下同）3 萬餘元至6 萬餘元不等，系爭房屋
      所收租金根本不足以繳付原證4 所示貸款本息。況原證4
      中關於87年4 月15日之還款金額為130 萬元整，另87年5
      月7 日之還款金額為100 萬元整，此均非區區2 萬餘元租
      金收入所可繳付。再者，系爭房屋並非每年均可尋得承租
      人而為出租，系爭房屋未為出租期間，又如何能有租金收
      入以支付貸款本息，況尚有每年應繳付之稅賦。是知被告
      所言，純為憑空臆測，與事實迴然不符。
    4.關於被告96年12月31日答辯(七)狀所稱，春星公司在臺灣中
      小企業銀行化成分行00000000000 帳號分別於82年6 月3
      日存入3,825,000 元，同日支出3,500,000 元；82年7 月
      19日存入3,000,000 元，82年7 月21日支出3,500,000 元
      ；82年8 月2 日存入1,787,356 元，82年8 月3 日支出1,
      797,356 元，與系爭房地之付款期限相符云云。惟查：
      (1)如前所述，由原證6 （即被證4） 可知，被告早於82年
        1 月10日即以書面向臺灣臺北地方法院表示拋棄繼承之
        意思表示，與系爭房地之買賣契約簽訂及各期付款已相
        距5 、6 個月以上，足知系爭房地買賣契約與被告是否
        拋棄繼承無涉。
      (2)茍原告係以贈與房地以換取被告之拋棄繼承，一則兩造
        間應有書面契約之約定始為常情；二則，至少被告應俟
        原告已以其名義為其購買房地後，其始向法院為拋棄繼
        承之意思表示，對其權利才有保障，怎可能其先為拋棄
        繼承，再期待原告為其購屋，此顯與常理有違。況系爭
        房地茍係由原告贈與被告，被告於10餘年來又怎可能毫
        無聞問，權狀也一直由原告持有，此更與經驗法則有違
        。
      (3)即使前述3 筆支付系爭房地價金之款項，係由原告所繼
        承鍾虹在香港之公司所匯入（此仍須由被告負舉證責任
        ），然除非被告能證明該等款項是原告應允欲贈與被告
        之財物，否則被告既無法證明原告有任何贈與之意思表
        示及行為，即使該等款項由香港公司匯入，被告亦不得
        就該等款項主張任何權利，遑論主張系爭房屋係原告贈
        與被告。從而，被告要求調查前述款項之匯入來源，確
        無事實上之必要。
  (四)本件原告主張為訟標的之法律關係，係原告終止與被告間之
    信託關係，被告應負回復移轉所有權予原告之義務。退萬步
    言，縱認兩造間原非屬信託關係而屬借名登記關係，原告亦
    得對被告為終止兩造間借名登記關係之意思表示，從而被告
    對原告亦負有將系爭房地所有權回復移轉登記予原告之義務
    。且因其請求之基礎事實同一，依民事訴訟法第255 條第1
    項第1 款規定，此訴訟標的之追加，應為合法。
  (五)為此，爰為起訴聲明如下：(1)被告應將坐落臺北市○○區○○段1 小段10375 建號即建物門牌號碼為臺北市○○區○○
    路15巷7 之1 號1 樓房屋所有權全部暨其所屬基地即坐落臺
    北市○○區○○段1 小段384-1 地號土地所有權應有部分1/
    4 ，及臺北市○○區○○段1 小段384-2 地號土地所有權應
    有部分1/8 ，移轉登記為原告名義。(2)訴訟費用由被告負擔
    。
二、被告答辯略以：
  (一)被告之二哥鍾虹於81年11月1 日死亡，而原告係被告之大哥
    ，於辦理繼承鍾虹之香港財產前，即向被告說伊在臺灣看中
    一間環境不錯的房子（即系爭房地），因鍾虹所有之香港凱
    斯有限公司（下稱凱斯公司）帳戶正好有現金約港幣150 萬
    元（折合臺幣約600 萬元），可以拿來買這棟房子給被告，
    以便將來被告回臺灣可以居住，被告因而同意放棄對於鍾虹
    在香港財產之繼承權。而購買系爭房地之款項即於82年8 月
    24日前，由香港凱斯公司匯至原告或其配偶陳璟玲帳戶以支
    付，並非原告支付，不足部分則以系爭房地設定抵押向銀行
    貸款，並將房屋交由陳璟玲出租，協助清償貸款。而被告之
    所有證件例如身分證、印章、所有權狀等，全部交由陳璟玲
    保管。
  (二)詎原告繼承鍾虹在香港公司後，就好幾次以公司生意不好缺
    錢為由，斷斷續續停發被告之薪資，直到94年底就完全不付
    ，被告因而要求原告返還其所保管屬被告所有之系爭房地，
    絕無所謂信託登記之事。又被告雖請父母向原告要求返還其
    所保管被告之所有文件，父母卻說原告資金週轉困難，要被
    告就讓原告使用，有時毫無反應。而被告逕向大嫂陳璟玲請
    求返還所有證件，陳璟玲不僅不返還，反而說被告既然長年
    在國外，不如將系爭房地之所有權過戶為原告之名義，至此
    被告始知原告係意圖侵占系爭房地。
  (三)又被告長年不在臺灣，購買系爭房地、辦理貸款、出租房子
    與交付利息等，均由原告與其妻陳璟玲代辦，是原告僅係代
    理人之身分，並非所有權人。原告雖主張系爭房地係基於節
    稅考量而信託登記為被告之名義，但對於被告所稱原告繼承
    鍾虹香港所有公司前，曾從香港凱斯公司匯款港幣150 萬元
    、相當於新臺幣600 萬元款項至原告在臺灣之「春星有限公
    司」或原告配偶陳璟玲帳戶之事，原告何以不願意配合提供
    相關帳戶以供查證？且原告究竟有何具體事證足資證明系爭
    房地必須以被告名義信託登記而節稅之理由？原告對此亦未
    說明。原告之說詞既違反常理，自不足採信。
  (四)況信託法係85年1 月26日始公布實施，82年間並無信託法，
    原告若主張係基於節稅而信託登記，自負有舉證之責任。蓋
    現有之事實乃被告為系爭房地之所有人，且被告有拋棄繼承
    鍾虹在香港財產之事實，並非不當得利。
  (五)又原告係於93年間辦好繼承鍾虹之公司，而購買系爭房地之
    款項係於原告辦好繼承登記前由鍾虹之公司所支付，原告主
    張回復登記，即無理由。
  (六)另據證人乙○○證稱：「我是後來從契約上才知道買受人是
    被告，代理人是原告」、「分4 次支付，都是原告支付的，
    部分是他匯款到我的帳戶。」、「有收到3 張支票」。代書
    即證人丙○○亦證稱：「原告是代理人，被告是登記名義人
    」、「是代理人丁○○把要登記的人資料跟我說登記在戊○○名下，原因他沒有跟我講。」並對被告訴代問他「原告有
    無告訴你是為了節稅而登記在被告名義下」時，答稱「我沒
    有印象，也沒有問」，同時對又被問及「曾否辦過有人因節
    稅而將房屋登記在別人名義下之案件」時，亦稱「我不曾辦
    過」。足證證人乙○○與丙○○二人之證詞，均無法證明原
    告將系爭房地登記為被告名義係信託登記，反而可證明原告
    將系爭房地登記為被告名義時，原告僅係代理人之身分。
  (七)復依據臺灣中小企業銀行化成分行對於原告之春星公司帳號
    00000000000 號存款客戶異動資料所載：82年6 月30日，
    摘要CHD ，存入3,825,000 元；82年6 月30日，摘要CM，支
    出3,500,000 元。82年7 月19日，摘要MTD ，存入3,000,
    000 元；82年7 月21日，摘要CMM ，支出3,500,000 元。
    82年8 月2 日，摘要CHD ，存入1,787,356 元等事實。不僅
    與原告所提出不動產買賣契約書第3 條之付款期限及移交不
    動產方法第2 、3 、4 款之記載情形相符，亦與被告所呈96
    年3 月12日函件等之陳述一致。
  (八)為此，爰為答辯聲明如下：(1)原告之訴駁回。(2)訴訟費用由
    原告負擔。
三、按訴狀送達後，原告不得將原訴變更或追加他訴。但請求之
    基礎事實同一或不甚礙被告之防禦及訴訟之終結者，不在此
    限，民事訴訟法第255 條第1 項第2 款、第7 款分別定有明
    文。所謂「請求之基礎事實同一」，係指變更或追加之訴與
    原訴之主要爭點有其共同性，各請求所主張之利益在社會生
    活上可認係屬同一或關連之紛爭，而就原請求之訴訟及證據
    資料，於繼續審理時，在相當程度範圍內具有同一性或一體
    性，得期待於後請求之審理予以利用，俾先後兩請求得在同
    一程序中一併解決，避免重複審理者，自屬之（最高法院90
    年度臺抗字第287 號裁定要旨參照）。本件原告原主張兩造
    間就系爭房地成立信託關係，原告爰依信託法第63條第1 項
    規定終止信託，並依同法第65條請求被告返還系爭房地；嗣
    於97年1 月16日以書狀暨言詞追加另依借名登記之法律關係
    請求，主張借名登記類推適用委任關係，原告終止委任，被
    告自應返還系爭房地等語。查原告前後聲明相同，惟訴訟標
    的不同，應屬訴之追加，而原告追加請求之基礎事實與原請
    求之基礎事實相同，均係本於其出資購買系爭房地，將系爭
    房地登記於被告名下之原因事實，二者之訴訟及證據資料在
    相當程度內具有同一性，原告之前提出之攻擊方法，於該追
    加之訴均可援用，不致增加被告防禦之困難，亦無礙於訴訟
    之終結，揆諸首揭規定，原告所為此部分訴之追加，於法並
    無不合，應予准許，合先敘明。
四、原告主張系爭房地為其出資購買，兩造間就系爭房地存有信
    託或借名登記之關係，被告則否認之，並以前揭情詞置辯，
    是本件所應審究者，厥為系爭房地是否確為原告出資購買？
    及兩造間就系爭房地是否存有信託契約或借名登記關係？茲
    析論如下：
  (一)系爭房地是否為原告出資購買？
    1.按當事人主張有利於己之事實者，就其事實有舉證之責任
      。民事訴訟法第277 條定有明文。又原告於起訴原因已有
      相當之證明，而被告於抗辯事實並無確實證明方法，僅以
      空言爭執者，當然認定其抗辯事實之非真正，而應為被告
      不利益之裁判（最高法院18年上字第1679號判例參照）。
    2.原告主張系爭房地為其所出資購買等情，業據提出不動產
      買賣契約書、系爭房地所有權狀、謄本、匯款申請書、房
      屋稅繳款書、銀行客戶存款異動資料等件為證。經本院依
      職權向臺灣中小企業銀行化成分行函查原告所經營之春星
      公司帳號000-00-00000-0號之存款交易明細，春星公司確
      曾於82年6 月30日、7 月21日及8 月3 日，自上述帳戶分
      別匯出350 萬元、350 萬元及1,797,356 元，此有該行96
      年12月11日96化成字第0270001465號函附之存款交易明細
      表在卷，核與系爭房地出賣人甲○○於上述不動產賣賣契
      約書上所簽署「帳號479-8 ，支票號碼AH0000000 ，日期
      82.6.30 ，金額：佰伍拾萬元正」、「茲收到新台幣
      佰伍拾萬元整…帳號479-8 ，號碼AH0000000 ，日期82.
      7. 20」、「金額：壹佰柒拾玖萬柒仟佰伍拾陸元正，
      帳號479-8 ，號碼AH0000000 ，日期82.8.1」相符。春星
      公司既係原告所經營，被告復未舉證證明上開支付之價金
      來自他人，準此，原告主張系爭房屋為其出資所購，尚非
      無據。
    3.又依原告所提臺灣中小企業銀行之匯款申請書所示，原告
      之配偶陳璟玲於82年8 月19日、9 月20日、10月27日各匯
      款29,710元、29,710元、16,925元至甲○○之夫乙○○之
      合作金庫城西支庫帳戶內；另自82年12月起至83年12月止
      ，每月匯款30,000元、34,350元或33,170元至被告所立合
      作金庫城西支庫或信義支庫帳戶內；84年1 月起至87年3
      月止，每2 個月匯款66,340元或65,040元至被告上開信義
      支庫帳戶內；87年4 月15日、5 月7 日、5 月12日又分別
      匯入1,300,000 元、1,000,000 元、15,432元；87年6 月
      8 日、9 月16日、12月8 日、88年6 月9 日、9 月13日、
      12月14日、89年3 月13日、5 月9 日、9 月13日分別各匯
      入31080 元；另88年3 月15日匯入30,000元、89年12月18
      日匯入10,360元，用以清償系爭房地之貸款本息，此亦為
      被告所是認（見本院96年3 月14日言詞辯論筆錄第2 頁）
      ，堪信為真。被告固辯稱系爭房地乃原告以被告二哥鍾虹
      之遺產購買贈與被告，作為被告拋棄繼承鍾虹遺產之代價
      云云，然此不僅為原告所否認，被告亦始終未能提出相關
      證據以實其說，已難採信。況被告如有意在臺自行購買房
      地，大可繼承鍾虹之遺產後，逕以遺產購置即可，殊無拋
      棄繼承後，再迂迴先由原告繼承後始以鍾虹之遺產為被告
      購買系爭房地之必要。再鍾虹之繼承人除被告拋棄繼承外
      ，兩造之父母鍾傑人、張玉燕、姐妹鍾玫玲亦拋棄繼承，
      此有原告提出之臺灣臺北地方法院民事庭准予備查通知函
      影本3 紙在卷可參，則原告如確係以為被告購買系爭房地
      作為被告拋棄繼承之代價，則就其他拋棄繼承人原告應亦
      有所支付代價，當無獨厚被告之可能，然被告就此迄未舉
      證，益徵被告上開辯解尚難憑信。
    4.退而言之，縱認系爭不動產係以鍾虹之遺產所購，然鍾虹
      之父母鍾傑人、張玉燕、姊妹鍾玫玲及被告等人既均已拋
      棄繼承，則鍾虹之遺產依法自應由原告繼承。故原告縱以
      鍾虹之遺產購買系爭不動產，亦與原告出資所購之情形無
      異。至被告主張原告遲至93年間始辦好繼承事宜，而系爭
      不動產之購買，係於原告辦好繼承登記前，由鍾虹所有香
      港凱斯公司之資金所支付，故原告主張回復登記為無理由
      云云。然依民法第1147條所定，繼承乃自被繼承人死亡時
      即開始，與繼承登記是否辦理完畢無涉。是縱令原告遲至
      93年間始辦理繼承登記，對於其因鍾虹死亡而生之繼承法
      律關係，不生影響。
    5.綜上所述，系爭房地之買受資金既由原告經營之春星公司
      所匯出，且系爭房地之貸款本息長期以來亦為原告配偶陳
      璟玲匯款清償，堪信原告主張系爭不動產為其出資購買一
      情屬實，被告空言否認，未據提出相關事證以實其說，所
      辯尚無足採。
  (二)兩造間是否存有借名登記或信託法律關係？
    1.按信託法於85年1 月26日頒行前，通常所謂之信託契約，
      受託人僅須就信託財產承受權利人名義，且須對信託財產
      ，依信託契約所定內容為積極之管理或處分，並非將自己
      之財產，以他人名義登記時，當然即有信託關係存在。倘
      權利人僅以其購買之不動產，名義上登記於他人名下，該
      他人自始未負責管理、處分，而將該不動產之管理、使用
      、處分悉由權利人自行為之，即係側重於權利人與該他人
      間信任關係之純粹「借名登記」契約。苟其內容不違反強
      行規定或公序良俗者，該「借名登記」之無名契約，在性
      質上應與委任契約同視，除契約內容另有約定外，自可類
      推適用民法上有關委任契約之相關規定（最高法院94年度
      臺上字第953 號判決參照）。
    2.證人乙○○到庭證稱：「（問：是否認識兩造？）我認識
      原告，被告我不曉得這個人。當初我賣臺北市○○路15巷
      7 之1 號房子是原告及另一名女士出面跟我接洽的，那名
      女士的名字我不清楚。」、「（問：接洽經過？）原告本
      來就住我對面，他對這房子很清楚，主動跟我說他要買，
      很快就談好價錢，就成交簽約，買賣價金是1170萬元。」
      、「（問：是何人簽訂買賣契約？）買賣契約是交給代書
      辦理，我是後來從契約書上才知道買受人是被告，代理人
      是原告。」、「（問：你在買賣契約書上簽名時有何人在
      場？）只有代書在場，我是代理我太太簽名，我簽的時候
      原告並沒有在場，而且我簽的時候原告及被告的姓名都還
      沒有簽在契約上。」、「（問：為何買受人是被告？）我
      不清楚。」、（問：原告有無提及買受人是被告？）沒有
      ，我一直以為買的人是原告。」、「（問：買賣價金如何
      支付？）分4 次支付，都是原告支付的，他部分是用現金
      ，部分是他匯款到我的帳戶，沒有用票據支付。」、「（
      提示證一買賣契約書，付款支票是否你太太簽收？）這是
      我代理我太太甲○○簽收的，照此應該有收到這3 張支票
      。」、「（問：所收到的3 張支票發票人是何人？）我記
      不得了。」等語（見本院96年12月24日言詞辯論筆錄）。
      另證人即辦理系爭房地過戶事宜之代書丙○○到庭證稱：
      「（問：是否認識兩造？）兩造原來都不認識，是因買賣
      本件房子看過原告，原告是代理人，被告是登記名義人…
      ）」、「（問：是何人委託你辦理？）是賣方甲○○夫妻
      及丁○○委託我辦理的。」、「（問：是何人指示你將房
      子登記在被告名下？）是代理人丁○○把要登記的人的資
      料拿過來給我，資料有戊○○身分證影本及印章，原告跟
      我說要登記在戊○○名下，原因他沒有跟我講。」等語（
      見本院96年12月24日言詞辯論筆錄）。
    3.依上開證人所述，系爭房地係由原告出面洽定買賣條件、
      簽訂買賣契約及設定抵押貸款。再系爭房地過戶完成迄今
      ，均由原告出租他人並收取租金；且系爭房地之貸款本息
      、房屋稅、地價稅，均由原告繳納，所有權狀亦由原告保
      管等情，為兩造所不爭執，並據原告提出房屋租賃契約書
      、房屋稅繳款書及土地、建物所有權狀等影本為證，而上
      開過程中始終未見被告參與其中，原告與系爭房地之關係
      較諸被告顯然更為密切，原告所為與一般房地真正所有權
      人無異。被告雖又辯稱其委由原告全權處理，由原告出租
      系爭房地並以租金支付貸款本息云云，惟依原告提出之租
      賃契約書所載，系爭房地每月租金為26,000元，而原告每
      月匯至被告合作金庫帳戶用以清償貸款之金額幾均超過30
      ,000 元 （參見上述四之(一)之3.），如再加計每年應納之
      房屋稅、地價稅，系爭房地之租金顯不足以支應貸款本息
      及應納稅捐，則被告如為系爭房地之真正所有權人，其就
      不足部分理應補足原告，然被告對此亦未舉證，是被告是
      否為名實相符之真正所有權人尚非無疑。次按房地所有權
      狀為表彰所有權之重要證明，衡諸常情率皆由真正所有權
      人或對房地擁有最終決定權之人保管，系爭房地果係被告
      所有，被告當親自保管所有權狀，豈有長達10餘年期間任
      由原告保管權狀？
    4.綜上各節，堪認對系爭房地擁有完整之處分權者殆為原告
      而非被告。原告於信託法實施前之82年間，雖將其購買之
      系爭房地登記於被告名下，然被告對於系爭房地並未有何
      積極之管理或處分行為，系爭房地自購買前之接洽、簽約
      ，迄購買後之管理、使用、出租及稅捐之繳納，均由原告
      自行為之，揆諸前揭最高法院判決要旨，兩造間所成立者
      乃屬側重於權利人與該他人間信任關係之純粹「借名登記
      」法律關係，而非信託契約。
五、又按單純借名登記為一無名契約，並未違反法律之強制規定
    或公序良俗，依契約自由之原則，應屬有效，其當事人間之
    權利義務，應先依雙方當事人之契約內容而定，如契約未約
    定者，則以補充解釋之方法定之，因其性質與委任契約雷同
    ，應類推適用關於委任之相關規定，不因當事人將契約名之
    為信託契約，而影響該借名登記契約終止或消滅與否之判斷
    （最高法院91年度臺上字第1871號判決參照）。再按當事人
    之任何一方，得隨時終止委任契約，民法第549 條第1 項定
    有明文。本件原告既係單純借用被告名義辦理系爭房地之所
    有權登記，且未違反法律之強制規定或公序良俗，性質上屬
    於借名登記之無名契約，揆諸上揭說明，自得類推適用委任
    關係終止、消滅之規定。是原告以本件起訴狀繕本之送達被
    告作為終止上開借名登記契約之意思表示時，兩造間之借名
    登記契約業經終止。從而，原告基於終止借名登記契約後之
    返還請求權，訴請被告將系爭房地所有權移轉登記予原告，
    即屬有據，應予准許。
六、本件原告基於終止借名登記契約後之返還請求權，訴請被告
    將系爭房地移轉登記予原告，既經全部准許，則其另基於信
    託法第65條及民法第179 條規定所為同一經濟目的之請求，
    即無庸再予審酌，附此敘明。
七、本件判決基礎已臻明確，兩造其餘之攻擊防禦方法及訴訟資
    料經本院斟酌後，核與判決不生影響，無一一論述之必要，
    併予敘明。
八、據上論結，原告之訴為有理由，依民事訴訟法第78條，判決
    如主文。
中    華    民    國    97    年    2     月    15    日
                  家事法庭  法  官 陳文通
以上正本證明與原本無異。
如對本判決上訴，應於判決送達後20日內向本院提出上訴狀。
中    華    民    國    97    年    2     月    15    日
                            書記官  劉奕湘


司法院資訊處製作；財團法人民間司法改革基金會備份。
